ACORDAO-COMPLETO-2423419

ACÓRDÃO 9479/2020 ATA 31/2020 - SEGUNDA CÂMARA

VISTOS, relatados e discutidos os atos de aposentadoria de Josias Pereira de Melo e Flávio Augusto Dias dos Santos, ex-servidores do Tribunal Regional do Trabalho da 8ª Região/PA e AP.
ACORDAM os ministros do Tribunal de Contas da União, reunidos em sessão da 2ª Câmara, ante as razões expostas pela relatora, e com fundamento nos artigos 71, incisos III e IX, da Constituição Federal de 1988, 1º, inciso V, 39, inciso II, e 45 da Lei 8.443/1992, 1º, inciso VIII, 259, inciso II, e 262 do Regimento Interno, 8º da Resolução TCU 206/2007 e 19 da Instrução Normativa TCU 78/2018, bem como na Súmula TCU 106, em:
9.1. considerar ilegais os atos de aposentadoria de Josias Pereira de Melo e Flávio Augusto Dias dos Santos e negar-lhes registro;
9.2. dispensar a reposição das importâncias indevidamente recebidas de boa-fé pelos beneficiários até a data da notificação desta deliberação à unidade jurisdicionada;
9.3. determinar ao Tribunal Regional do Trabalho da 8ª Região/PA e AP que:
9.3.1. no prazo de 15 (quinze) dias, a contar da ciência desta deliberação, cesse pagamentos decorrentes dos atos impugnados, sob pena de ressarcimento das quantias pagas indevidamente e responsabilização solidária da autoridade competente;
9.3.2. comunique a Josias Pereira de Melo e Flávio Augusto Dias dos Santos a deliberação deste Tribunal e os alerte de que o efeito suspensivo proveniente de eventual interposição de recursos no TCU não os eximirá da devolução dos valores indevidamente recebidos após as notificações, em caso de não provimento dos apelos;
9.3.3. no prazo de 30 (trinta) dias, a partir da ciência deste acórdão, encaminhe a este Tribunal, por cópia, comprovantes das datas em que os interessados dele tomarem conhecimento; e
9.3.4. no prazo de 30  (trinta) dias, a contar da ciência deste acórdão, emita novos atos, em que seja suprimida a irregularidade verificada, e os submeta ao TCU para nova apreciação.

Atos de aposentadoria de ex-servidores do Tribunal Regional do Trabalho da 8ª Região/PA e AP.

Segunda Câmara

3. Interessados: Flávio Augusto Dias dos Santos (CPF XXX.944.862-XX) e Josias Pereira de Melo (CPF XXX.093.312-XX).

13.1. Ministros presentes: Augusto Nardes (na Presidência), Aroldo Cedraz, Raimundo Carreiro e Ana Arraes (Relatora).
13.2. Ministros-Substitutos presentes: Marcos Bemquerer Costa e André Luís de Carvalho.

ANA ARRAES

Reproduzo, como relatório, a instrução da unidade técnica, a qual contou com a anuência de seu corpo dirigente e do Ministério Público junto ao TCU:
"INTRODUÇÃO 
1. 	Trata-se de atos de aposentadoria de ex-servidores do Tribunal Regional do Trabalho da 8ª Região/PA e AP, submetidos, para fins de registros, à apreciação do Tribunal de Contas da União (TCU) , de acordo com o art. 71, inciso III, da Constituição Federal.
2. 	Os atos foram cadastrados e disponibilizados ao TCU por intermédio do Sistema E-Pessoal, na forma da Instrução Normativa TCU 78/2018
EXAME TÉCNICO  
3. 	Os atos integrantes dos autos já foram apreciados por este Tribunal na sessão de 20/8/2019. Por intermédio do Acórdão 8194/2019-TCU-Primeira Câmara, os atos foram apreciados pela legalidade, ordenando-lhes os registros.
4. 	Os autos foram desarquivados para reapreciação dos atos de JOSIAS PEREIRA DE MELO e FLAVIO AUGUSTO DIAS DOS SANTOS, haja vista que foi detectada a concessão da Gratificação de Atividade de Segurança - GAS que trata o art. 17 da Lei 11.416/2006.
5.	Em nossa instrução de peça 21 demonstramos que os atos dos dois interessados apresentavam elementos que violam a ordem jurídica e foi julgado há menos de cinco anos, se amoldando na situação prevista no art. 260, § 2º, do Regimento Interno deste Tribunal, em face da inclusão nos proventos de aposentadoria da Gratificação de Atividade de Segurança - GAS, para que esta Corte de Contas proceda sua revisão de ofício.
6.	Essa proposta de revisão de ofício foi acolhida pela Ministra-Relatora (peça 25) , retornando os autos para promover oitiva dos interessados (peças 26 e 27) . Devidamente notificados (peças 28 e 29) , os interessados não apresentaram argumentos que possam ser analisados.
7.	Passa-se à análise dos atos.
8.	Como já foi dito, consta nos atos de JOSIAS PEREIRA DE MELO e FLAVIO AUGUSTO DIAS DOS SANTOS a concessão da Gratificação de Atividade de Segurança - GAS que trata o art. 17 da Lei 11.416/2006.
9.	A instituição da Gratificação de Atividade de Segurança - GAS se deu com a edição da Lei 11.416/2006 que assim estabeleceu em seu art. 17:
'Art. 17. Fica instituída a Gratificação de Atividade de Segurança - GAS, devida exclusivamente aos ocupantes dos cargos de Analista Judiciário e de Técnico Judiciário referidos no § 2º do art. 4º desta Lei.
§ 1º A gratificação de que trata este artigo corresponde a 35% (trinta e cinco por cento) do vencimento básico do servidor.
§ 2º É vedada a percepção da gratificação prevista neste artigo pelo servidor designado para o exercício de função comissionada ou nomeado para cargo em comissão.
§ 3º É obrigatória a participação em programa de reciclagem anual, conforme disciplinado em regulamento, para o recebimento da gratificação prevista no caput deste artigo'.
10.	Assim, verifica-se que a Lei 11.416/2006 impôs as seguintes condições para percepção da GAS:
	a) que o servidor seja ocupante dos cargos de Analista Judiciário ou Técnico Judiciário cujas atribuições estejam relacionadas às funções de segurança;
	b) que o servidor não esteja exercendo função comissionada ou cargo em comissão;
	c) que o servidor tenha participado em programa de reciclagem anual.
11.	Ao regulamentar essa gratificação, foi editado a Portaria Conjunta 1/2007 (peça 13) , assinada pelo Presidente do Supremo Tribunal Federal e do Conselho Nacional de Justiça e os Presidentes dos Tribunais Superiores, do Conselho da Justiça Federal, do Conselho Superior da Justiça do Trabalho e do Tribunal de Justiça do Distrito Federal e dos Territórios, que disciplinou os requisitos para a percepção da GAS.
12.	O Anexo III da Portaria Conjunta 1/2007 estabeleceu critérios uniformes a serem observados na aplicação da GAS, dispondo, expressamente em seu art. 6º, que 'Não se aplica a regra de paridade constante do § 8º do art. 40 da Constituição Federal, em sua redação original, aos servidores abrangidos pelo art. 7º da Emenda Constitucional nº 41, de 31.12.2003, por se tratar de gratificação sujeita a atendimento de requisitos específicos, consoante o disposto no § 3º do art. 17 da Lei nº 11.416, de 2006'.
13.	A razão da supramencionada gratificação não se estender aos inativos se dar em face da interpretação do alcance do dispositivo constitucional que prevê a paridade entre remuneração e proventos (art. 40, § 4º, da CF, em sua redação original; posteriormente, o art. 40, § 8º, da CF, com redação dada pela EC 20/1998; e atual art. 7º da EC 41/2003) .
14.	O Supremo Tribunal Federal, ao interpretar a paridade entre remuneração e proventos, à luz da redação originária do art. 40, § 4º, da CF/1988, atual redação do art. 7º da EC 41/2003, assim posicionou:
O preceito inserto no art. 40, § 4º, da Carta Federal, visa tão somente evitar que o inativo sofra os males da desvalorização da moeda e proporcionar-lhe a manutenção dos proventos o mais próximo dos vencimentos percebidos na atividade, inibindo que, por haver o servidor exercido um direito constitucional - o da aposentadoria -, tenha ele decesso nos seus rendimentos. O dispositivo 'corta o vezo meio maroto de rever vencimentos de servidores na atividade por meio de alteração (transformação ou reclassificação) de sua escala de referências numéricas, elevando-as, de tal sorte que a melhoria não era extensiva aos inativos' (Hely Lopes Meirelles, Direito Administrativo Brasileiro, 1990) . STF - 2ª Turma. Recurso Extraordinário - 195227/DF, Relator Ministro Maurício Correa. Julgado em 27/09/1996 e publicado no DJ de 06/12/1996.
O art. 40, § 4º, da Constituição, contrariamente ao entendido pelo acórdão, não se aplica ao caso. Primeiramente, porque as vantagens nele referidas são as de caráter geral, vinculadas ao cargo, e não aquelas que contemplam servidores enquanto no exercício de atividades específicas, como a de que tratam os autos. (grifo nosso) . STF - 1ª Turma. Voto proferido pelo Relator Ministro Ilmar Galvão no Recurso Extraordinário - 209218/SP. Julgado em 09/12/1997 e publicado no DJ de 13/02/1998.
Proventos de aposentadoria: a regra de extensão aos inativos das melhorias da remuneração dos correspondentes servidores em atividade (CF, art. 40, § 8º, cf. EC 20/98) não implica a permanente e absoluta paridade entre proventos e vencimentos, dado que nos últimos se podem incluir vantagens pecuniárias que, por sua natureza, só podem ser atribuídas ao serviço ativo. STF - Tribunal Pleno. Ação Direta de Inconstitucionalidade - ADI-575/PI, Relator Ministro Sepúlveda Pertence. Julgado em 25/03/1999 e publicado no DJ de 25/06/1999.
15.	Constata-se que os benefícios concedidos aos ativos não são automaticamente transferidos aos inativos pelo simples critério da paridade prevista, até então presente no art. 7º da EC 41/2003. Assim, para o pagamento também aos inativos, deve-se primeiro verificar: a) se o benefício concedido aos servidores em atividade tenha natureza jurídica de caráter geral, que esteja vinculado ao cargo ocupado; b) que o benefício recebido pelos servidores em atividade não seja pago em face da atividade exercida, mas do cargo ocupado; e c) que não se exija, para o seu recebimento, que o servidor preencha requisitos imposto pela lei.
16.	Resulta da aplicação desse critério, que a regra prevista no art. 40, § 8º, da CF/1988, no entendimento do STF, não exige paridade absoluta e permanente, porquanto podem ser excluídas dos proventos aquelas vantagens financeiras que só podem ser pagas quando, por sua natureza, são atribuídas, exclusivamente, ao servidor em atividade.
17.	Adiciona-se, também, a análise do STF quanto à natureza das verbas que integram os proventos de aposentadoria, que estabelece a diferença entre benefício de caráter geral e o de caráter individual, sendo definida como de caráter geral aquele recebido em razão do cargo (critério objetivo) e de caráter individual (critério subjetivo) aquele cujo recebimento depende de preenchimento de certos requisitos inerentes à condição pessoal do indivíduo para o seu recebimento.
18.	Segue abaixo decisão do STF sobre o tema:
'Servidor público: adicional de insalubridade: não aplicação do art. 40, § 4º, CF (§ 8º na redação da EC 20/98) . O adicional de insalubridade não é vantagem de caráter geral pressupondo atividade insalubre comprovada por laudo pericial. Não pode ser estendida indiscriminadamente a todos os servidores da categoria, ativos e inativos, não se aplicando o art. 40, § 4º, da Constituição'. ( AI 540.618-AgR , Rel. Min. Sepúlveda Pertence, julgamento em 14-11-06, DJ de 15-12-06) 
19.	Verificando o art. 17, § 3º, da Lei 11.416/2006, constata-se que: 'É obrigatória a participação em programa de reciclagem anual, conforme disciplinado em regulamento, para o recebimento da gratificação prevista no caput deste artigo'.
20.	Assim, com essa disposição, o legislador retirou da GAS o caráter geral, já que devida, apenas, àqueles que participam em reciclagem anual oferecida pelo órgão.
21.	Conclui-se, portanto, que o legislador impôs critério subjetivo para a percepção de tal vantagem, que por isso recebe o caráter de verba pessoal.
22.	Em recente julgamento (peça 14) , o STF negou agravo Regimental no Recurso Extraordinário 955.173/AL, onde o Relator (Ministro Dias Toffoli) também negou seguimento de recurso extraordinário contra decisão da Quarta Turma do Tribunal Regional Federal da 5ª Região - TRF-5.
23.	Diversos argumentos foi utilizado pelo TRF-5 para negar o pagamento da GAS aos inativos, o qual destacamos os seguintes (peça 14) :
'2. No termos da legislação relativa à matéria (arts. 4º, § 2º; 17, §§ 2º e 3º; e 28, da Lei 11.416/2006; arts. 5º e 6º da Portaria Conjunta 01/2007) , a GAS: 1) somente é percebida pelo servidor que esteja desempenhando função relacionada a segurança; 2) não pode ser percebida pelo servidor designado para o exercício de função comissionada ou nomeado para cargo em comissão; 2) exige, para ser recebida, a participação do servidor em programa de reciclagem anual; 3) integra a remuneração contributiva utilizada para cálculos de aposentadoria; 4) não é paga aos servidores inativos, justamente por estar sujeita ao atendimento do requisito específico de participação em programa de reciclagem anual.
............................
5. Sendo gratificação ínsita ao exercício de determinada função [ ]. Não seria lógico que o servidor aposentado recebesse uma gratificação paga somente aos servidores que participem de curso de atualização anual.
..................
7. Quanto à questão da paridade entre servidores ativos e inativos, também não merece prosperar, uma vez que, como dito, essa gratificação não possui caráter de generalidade, mas sim, tem-se como uma gratificação pro labore faciendo, uma vez que é uma vantagem específica, devida exclusivamente aos ocupantes dos cargos de analista e técnico judiciário, da área administrativa, cujas atribuições estejam relacionadas às funções de segurança, com a obrigatoriedade de participação em programa de reciclagem anual, para continuidade de sua percepção, nos termos do §3º, do art. 17, do PCS'.
 24.	Portanto, não resta dúvidas de que a Gratificação de Atividade de Segurança - GAS somente é devida aos servidores ativos. Em razão disso, o ato de aposentadoria que contenha fundamento com direito a paridade de proventos em relação à remuneração dos servidores em atividade não deve constar a supramencionada vantagem, como é o caso dos atos de JOSIAS PEREIRA DE MELO e FLAVIO AUGUSTO DIAS DOS SANTOS. Assim, eles devem ser apreciados pela ilegalidade.
25.	Nada obstante, deve-se dispensar a devolução dos valores indevidamente recebidos de boa-fé, nos termos do Enunciado 106 da Súmula de Jurisprudência deste Tribunal.
CONCLUSÃO 
26.	A abrangência e a profundidade das verificações levadas a efeito fundamentam convicção de que os atos de aposentadoria de JOSIAS PEREIRA DE MELO e FLAVIO AUGUSTO DIAS DOS SANTOS devem ser apreciados pela ilegalidade, em razão de conter o pagamento da Gratificação de Atividade de Segurança - GAS, sem amparo legal.  
PROPOSTA DE ENCAMINHAMENTO 
27.	Ante o exposto, com fundamento nos arts. 71, inciso III, da Constituição Federal, 1o, inciso V, e 39, inciso II, da Lei 8.443/1992 e 260, § 1o, do Regimento Interno do Tribunal de Contas da União, propõe-se:
a)  considerar ilegal e negar o registro dos atos de JOSIAS PEREIRA DE MELO e FLAVIO AUGUSTO DIAS DOS SANTOS.
b) dispensar o ressarcimento das quantias indevidamente recebidas de boa-fé, consoante o disposto no Enunciado 106 da Súmula de Jurisprudência do TCU;
c) determinar, com fundamento no art. 4º, inciso I, da Resolução TCU 315/2020, ao Tribunal Regional do Trabalho da 8ª Região/PA e AP que:
c.1) faça cessar, com base no art. 262, caput, do Regimento Interno do TCU, c/c art. 19, inciso II, da IN TCU 78/2018, o pagamento da Gratificação de Atividade de Segurança - GAS, no prazo 15 (quinze) dias, contados a partir da ciência desta deliberação, sujeitando-se a autoridade administrativa omissa à responsabilidade solidária, uma vez que o seu pagamento viola o art. 17, § 3º, da Lei 11.416/2006;
c.2) emita novos atos de aposentadorias dos interessados cujos atos foram apreciados pela ilegalidade e submeta-os a registro deste Tribunal no prazo de trinta dias, após corrigida a falha que ensejou na ilegalidade dos atos;
c.3) comunique os interessados do teor desta decisão, alertando-os de que o efeito suspensivo proveniente da interposição de eventuais recursos não os eximem da devolução dos valores percebidos indevidamente após a respectiva notificação, caso os recursos não sejam providos;
c.4) no prazo de trinta dias, contados da ciência da decisão, envie a este Tribunal documentos comprobatórios de que os interessados estão cientes do julgamento deste Tribunal."
É o relatório.

não há.

Procurador Marinus Eduardo De Vries Marsico.

APOSENTADORIA. GRATIFICAÇÃO DE ATIVIDADE DE SEGURANÇA - GAS. RECEBIMENTO DEVIDO APENAS AOS SERVIDORES ATIVOS. ILEGALIDADE. NEGATIVA DE REGISTRO. DETERMINAÇÕES.

APOSENTADORIA (APOS)

Secretaria de Fiscalização de Pessoal (Sefip).

Trata-se de atos de aposentadoria de Josias Pereira de Melo e Flávio Augusto Dias dos Santos, ex-servidores do Tribunal Regional do Trabalho da 8ª Região/PA e AP.
Os atos integrantes dos autos já foram apreciados por intermédio do Acórdão 8194/2019-TCU-Primeira Câmara, pela legalidade, concedendo-lhes registro. Entretanto, haja vista a detecção da concessão da Gratificação de Atividade de Segurança - GAS, de que trata o art. 17 da Lei 11.416/2006, os autos foram desarquivados.
A unidade técnica, à peça 21, entende que os atos dos dois interessados apresentam elementos que violam a ordem jurídica. Considerando que foram julgados há menos de cinco anos, se amoldam na situação prevista no art. 260, § 2º, do Regimento Interno, para que esta Corte proceda a sua revisão de ofício.
A unidade técnica defende que a GAS somente é devida a servidores ativos. Em razão disso, do ato de aposentadoria que contenha fundamento com direito à paridade de proventos em relação à remuneração dos servidores em atividade não deve constar a supramencionada vantagem, como é o caso aqui verificado; assim, eles devem ser apreciados pela ilegalidade.
A Secretaria de Fiscalização de Pessoal do TCU fundamenta seu posicionamento em recente julgado da Suprema Corte no qual nega provimento a Agravo Regimental no Recurso Extraordinário 955.173/AL contra decisão da Quarta Turma do Tribunal Regional Federal da 5ª Região - TRF-5. Os argumentos utilizados pelo tribunal regional para negar o pagamento da gratificação aos inativos são, em síntese (peça 14) :
"2. Nos termos da legislação relativa à matéria (arts. 4º, § 2º; 17, §§ 2º e 3º; e 28, da Lei 11.416/2006; arts. 5º e 6º da Portaria Conjunta 01/2007) , a GAS: 1) somente é percebida pelo servidor que esteja desempenhando função relacionada a segurança; 2) não pode ser percebida pelo servidor designado para o exercício de função comissionada ou nomeado para cargo em comissão; 2) exige, para ser recebida, a participação do servidor em programa de reciclagem anual; 3) integra a remuneração contributiva utilizada para cálculos de aposentadoria; 4) não é paga aos servidores inativos, justamente por estar sujeita ao atendimento do requisito específico de participação em programa de reciclagem anual.
 (...) 
5. Sendo gratificação ínsita ao exercício de determinada função [ ]. Não seria lógico que o servidor aposentado recebesse uma gratificação paga somente aos servidores que participem de curso de atualização anual.
 (...) 
7. Quanto à questão da paridade entre servidores ativos e inativos, também não merece prosperar, uma vez que, como dito, essa gratificação não possui caráter de generalidade, mas sim, tem-se como uma gratificação pro labore faciendo, uma vez que é uma vantagem específica, devida exclusivamente aos ocupantes dos cargos de analista e técnico judiciário, da área administrativa, cujas atribuições estejam relacionadas às funções de segurança, com a obrigatoriedade de participação em programa de reciclagem anual, para continuidade de sua percepção, nos termos do §3º, do art. 17, do PCS."
Acolho, como fundamentos, em linha com a unidade instrutiva, os argumentos da decisão do TRF-5 acima transcritos, que concluíram pela ilegalidade da concessão da GAS aos inativos.
Ante o exposto, proponho a revisão de ofício dos atos de aposentadoria de Josias Pereira de Melo e Flávio Augusto Dias dos Santos, para considerá-los ilegais, negando-lhes registro.
	Assim, VOTO por que seja aprovada a minuta de deliberação que submeto a este Colegiado.
TCU, Sala das Sessões Ministro Luciano Brandão Alves de Souza, em 8 de setembro de 2020.
ANA ARRAES 
Relatora